【裁判字號】    95,簡上,168
【裁判日期】    951122
【裁判案由】    詐欺
【裁判全文】
臺灣雲林地方法院刑事判決             95年度簡上字第168號
上  訴  人  臺灣雲林地方法院檢察署檢察官
被      告  甲○○
                    （另案於臺灣雲林第二監獄執行中）
上列上訴人因被告犯詐欺案件，不服本院虎尾簡易庭95年度虎簡
字第375 號中華民國95年8 月31日刑事簡易判決（原聲請簡易判
決處刑書案號：95年度偵字第3639號），提起上訴，本院管轄之
第二審合議庭判決如下：
    主  文
上訴駁回。
    事  實
一、甲○○可預見提供自己帳戶與他人使用，可能幫助他人進行
    財產犯罪，竟仍不違背其本意，基於幫助詐欺之犯意，於民
    國95年5 月3 日，與綽號「阿成」之不詳姓名、年籍成年男
    子達成出售機關金融帳戶之合意後，於95年5 月4 日前往中
    華郵政股份有限公司崙背郵局開立帳號為00000000000000號
    帳戶。95年5 月5 日在雲林縣元長鄉某便利商店門口前，以
    新臺幣（下同）2,000 元之代價，將上開帳戶之存摺、印章
    、提款卡及密碼，出售與綽號「阿成」之不詳姓名、年籍成
    年男子，以幫助姓名、年籍不詳之成年人所屬詐欺集團從事
    財產犯罪。嗣該姓名、年籍不詳之成年人所屬之詐騙集團成
    員，基於意圖為自己不法所有之犯意聯絡，於95年5 月25日
    某時，先由自稱中華電信公司專員之人，撥打電話向丙○○
    佯稱，其太太積欠電話費用，並告知如有問題按9 請教小姐
    ，而丙○○依指示按9 後，另不詳姓名年籍之成年女子即要
    求丙○○再撥打0000000000號電話找「電信警察調查科李明
    華」，丙○○再依指示撥打電話後，「李明華」又告知丙○
    ○其妻身分證被冒用申請電話，並被冒用申請第一銀行大安
    分行信用卡，遭人持至新光三悅珠寶行刷卡69,800元，並要
    求丙○○撥打000000000000號電話至中央存保局找「黃宏德
    主任」作管制帳戶及存款理賠，旋丙○○撥打電話找「黃宏
    德主任」後，「黃宏德主任」復告知需將所有存款匯給地檢
    署檢察官「甲○○」及「楊政達」保管，否則資金將被凍結
    。丙○○因而陷於錯誤，而依「黃宏德主任」指示，至中華
    郵政股份有限公司三重正義郵局辦理匯款，而將900,000 元
    匯入甲○○上開帳戶。嗣丙○○察覺有異，遂報警循線查獲
    上情。
二、案經雲林縣警察局西螺分局報告臺灣雲林地方法院檢察署檢
    察官偵查後聲請以簡易判決處刑。
    理  由
一、上開犯罪事實業據證人即被害人丙○○於警詢時陳述甚詳，
    並有中華郵政股份有限公司雲林郵局95年6 月15日雲營字第
    0955000936號函暨被告開戶基本資料、客戶基本資料、最近
    交易資料各1 份，以及丙○○匯款至被告帳戶之郵局國內匯
    款收據1 紙附卷可佐（見警卷第4 頁至第5 頁、第8 頁至第
    12頁），足證被害人丙○○確有遭詐欺匯款900,000 元至被
    告上開帳號之事實。而被告對於上開以2,000 元之代價出售
    帳戶一節，亦坦認不諱，其雖辯稱：不知道這樣犯法、對方
    說要借一星期玩股票，並說如果沒還就報遺失云云。然而，
    民眾開立金融機關帳戶，並無特殊資格限制，而一般短期股
    票交易亦無需使用他人帳戶之必要，因此殊無借用他人帳戶
    進行股票交易之理。況被告為年滿30歲以上之成年人，卻甘
    將自己甫新開立之帳戶存摺、提款卡、印章提供給不明人士
    使用，並約定一星期未還則報遺失，以圖脫免責任，則可知
    被告主觀上已預見將幫助他人犯罪，仍不違背本意，而容任
    上開帳戶供他人犯罪之用。從而，本件被告幫助詐欺犯行，
    事證明確，已可認定。
二、關於法律修正部分：
  (一)查本件被告甲○○行為後，刑法於94年1 月7 日修正，並於
    94年2 月2 日公布，業已於95年7 月1 日施行。按行為後法
    律有變更者，適用行為時之法律。但行為後之法律有利於行
    為人者，適用最有利於行為人之法律，刑法第2 條第1 項定
    有明文。刑法第2 條第1 項之規定乃與刑法第1 條罪刑法定
    主義契合，而貫徹法律禁止溯及既往原則，係規範行為後法
    律變更所生新舊法律比較適用之準據法。是刑法第2 條本身
    雖經修正，但刑法第2 條既屬適用法律之準據法，本身尚無
    比較新舊法之問題，應一律適用裁判時之刑法第2 條規定以
    決定適用之刑罰法律，先予辨明。又本次刑法修正後新舊法
    之比較，應就罪刑有關之共犯、未遂犯、想像競合犯、牽連
    犯、連續犯、結合犯，以及累犯加重、自首減輕暨其他法定
    加減原因（如身分加減）與加減例等一切情形，綜其全部罪
    刑之結果而為比較，此有最高法院95年度第8 次刑庭會議決
    議可資參照。次按，刑法第2 條第1 項規定（按指95年7 月
    1 日修正施行前之刑法）：「行為後法律有變更者，適用裁
    判時之法律，但裁判前之法律有利於行為人者，適用最利於
    行為人之法律」；所稱「適用」，係指完整性之適用，與「
    準用」係依其性質而為選擇性之應用者不同，是比較新舊法
    適用法律時，應就罪刑有關之一切情形，比較其全部之結果
    而為整體之適用，不能割裂而分別適用新舊法律，最高法院
    88年度臺非字第31號判決亦可參照。經查：
  刑法第339 條第1 項之詐欺罪，其法定刑為5 年以下有期徒
    刑、拘役或1 千元以下罰金。據刑法施行法第1 條之1 ：「
    中華民國94年1 月7 日刑法修正施行後，刑法分則編所定罰
    金之貨幣單位為新臺幣。94年1 月7 日刑法修正時，刑法分
    則編未修正之條文定有罰金者，自94年1 月7 日刑法修正施
    行後，就其所定數額提高為30倍。但72年6 月26日至94年1
    月7 日新增或修正之條文，就其所定數額提高為3 倍」及刑
    法第33條第5 款：「主刑之種類如下：五、罰金：新臺幣1
    千元以上，以百元計算之」等規定，刑法第339 條第1 項詐
    欺罪所得科處之罰金刑最高額為新臺幣30,000元，最低額則
    為新臺幣1,000 元；然依被告行為時之刑罰法律，即依罰金
    罰鍰提高標準條例第1 條前段規定之提高倍數10倍及刑法第
    33條第5 款規定之罰金最低額1 元計算，該罪之罰金刑最高
    為銀元10 ,000 元，最低額為銀元1 元，若換算為新臺幣，
    最高額雖與修正後同為新臺幣30,000元，然最低額僅為新臺
    幣3 元。比較修正前後該罪法定刑之罰金刑部分之規定，以
    95年7 月1 日修正公布施行前之規定，較有利於被告。
  刑法第30條關於幫助犯之規定，於94年1 月7 日修正、95年
    7 月1 日施行前之規定為：「幫助他人犯罪者，為從犯。雖
    他人不知幫助之情者，亦同。從犯之處罰，得按正犯之刑減
    輕之。」，修正施行後之規定則為：「幫助他人實行犯罪行
    為者，為幫助犯。雖他人不知幫助之情者，亦同。幫助犯之
    處罰，得按正犯之刑減輕之。」，揆諸本條之修正理由係為
    釐清確認幫助犯應採共犯從屬性說之「限制從屬形式」，而
    將原法條「從犯」之用語修正為「幫助犯」。並修正第30條
    第1 項之文字為「幫助他人實行犯罪行為者，為幫助犯。」
    明示幫助犯之成立，亦以被幫助者著手犯罪之實行，且具備
    違法性為必要，至於被幫助者是否具有「有責性（罪責）」
    ，皆不影響幫助犯之成立。而本案被告甲○○幫助「中華電
    信專員」、不詳姓名年籍成年女子、「李明華」、「黃宏德
    」等人所屬之犯罪集團詐欺之犯行，該詐欺集團已著手實行
    犯罪行為，則適用修正施行前之刑法第30條第1 項規定論擬
    ，並無不利於被告。
  又修正前刑法第41條第1 項前段規定：「犯最重本刑為5 年
    以下有期徒刑以下之刑之罪，而受6 個月以下有期徒刑或拘
    役之宣告，因身體、教育、職業、家庭之關係或其他正當事
    由，執行顯有困難者，得以1 元以上3 元以下折算1日 ，易
    科罰金。」修正前之易科罰金折算標準，依修正前罰金罰鍰
    提高標準條例第2 條前段（95年5 月7 日修正公布刪除，自
    95年7 月1 日施行）規定，就其原定數額提高為100 倍折算
    1 日，則本件被告行為時之易科罰金折算標準，應以銀元30
    0 元折算1 日，經折算為新臺幣後，應以新臺幣900 元折算
    為1 日。惟95年7 月1 日修正公布施行之刑法第41條第1 項
    前段則規定：「犯最重本刑為5 年以下有期徒刑以下之刑之
    罪，而受6 個月以下有期徒刑或拘役之宣告者，得以新臺幣
    1,000 元、2, 000元或3,000 元折算1 日，易科罰金。」比
    較修正前後易科罰金折算標準之規定，以95年7 月1 日修正
    公布施行前之規定，較有利於被告。
  綜合上述各條文修正前、後之比較，揆諸前揭最高法院決議
    及刑法第2 條第1 項前段、後段規定之「從舊、從輕」原則
    ，自應適用被告行為時之法律，即修正前刑法之相關規定及
    罰金罰鍰提高標準條例第1 條前段、修正前罰金罰鍰提高標
    準條例第2 條規定，予以論處。
  (二)核被告甲○○所為，係以幫助之意思，提供帳戶之存摺等工
    具，分擔詐欺罪構成要件以外之行為，應係犯刑法第30條第
    1 項、第339 條第1 項之幫助共同詐欺取財罪。原審依刑事
    訴訟法第449 條第1 項前段、第454 條第2 項、刑法第2 條
    第1 項前段、第339 條第1 項、第30條第2 項、修正前刑法
    第41條第1 項前段，修正前罰金罰鍰提高標準條例第1 條前
    段、第2 條，現行法規所定貨幣單位折算新臺幣條例第2 條
    ，就被告所犯之罪，量處有期徒刑6 月，並諭知易科罰金之
    折算標準，認事用法，並無不合，量刑亦稱妥適。至檢察官
    循告訴人請求上訴，認為被告惡性重大，幫助詐欺，迄未與
    被害人達成和解等，因認原審判處被告上開刑度過輕為由，
    而提起上訴。本院認原審已審酌各情，在法定刑內，判處上
    開刑度，自難認有何違法失當之處。上訴人以原審量刑不當
    為理由提起上訴，並無可採，為無理由。再本院上開犯罪事
    實欄認定之事實，僅係將被害人受詐騙之經過略加詳述，至
    被告所涉犯行部分與原審認定相同，併予敘明。
五、據上論斷，應依刑事訴訟法第455 條之1 第1 項、第3 項、
    第368 條，判決如主文。
本案經檢察官乙○○到庭執行職務
中    華    民    國    95    年    11    月    22    日
                  刑事第三庭    審判長法  官 劉 國 賓
                                      法  官 廖 淑 華
                                      法  官 王 素 珍
以上正本證明與原本無異。
不得上訴。
                                      書記官 李 達 成
中    華    民    國    95    年    11    月    22    日


司法院資訊處製作；財團法人民間司法改革基金會備份。
